【裁判字號】    97,重上,3
【裁判日期】    980414
【裁判案由】    損害賠償
【裁判全文】
臺灣高等法院民事判決                   97年度重上字第3號
上  訴  人  鼎權企業有限公司
法定代理人  乙○○
訴訟代理人  林辰彥律師
複  代理人  黃淑怡律師
            林傳哲律師
被  上訴人  開源營造股份有限公司
法定代理人  甲○○
訴訟代理人  洪偉勝律師
            洪貴律師
上    一人
複  代理人  陳俊文律師
上列當事人間請求損害賠償事件，上訴人對於中華民國97年11月
14日臺灣士林地方法院95年度重訴字第124號第一審判決提起上
訴，並為訴之追加，本院於98年3月31日言詞辯論終結，判決如
下：
    主      文
原判決關於駁回上訴人後開第二項之訴部分，及該部分假執行
之聲請，並訴訟費用（除確定部分外）之裁判均廢棄。
被上訴人應再給付上訴人新台幣佰柒拾肆萬伍仟佰拾玖元
，及自民國九十五年五月二十三日起至清償日止，按年息百分之
五計算之利息。
其餘上訴及追加之訴均駁回。
第一審（除確定部分外）及第二審訴訟費用（含追加之訴部分）
，由被上訴人負擔百分之三十五，餘由上訴人負擔。
本判決主文第二項命被上訴人給付部分，於上訴人以新台幣壹佰
貳拾伍萬元為被上訴人預供擔保後，得假執行；但被上訴人如以
新台幣佰柒拾肆萬伍仟佰拾玖元為上訴人預供擔保後，得
免為假執行。
上訴人其餘假執行之聲請駁回。
    事實及理由
一、查，上訴人於原審起訴請求被上訴人應賠償其新台幣（下同
    ）712萬4720元及法定遲延利息，經原法院駁回其645萬4720
    元及法定遲延利息之請求，經其不服提起上訴，並於本院擴
    張其聲明請求被上訴人應賠償其損害646萬2925元及法定遲
    延利息（見本院卷(二)第40頁反面、第143頁），核屬擴張應
    受判決事項之聲明，依民事訴訟法第446條第1項但書、第25
    5條第1項第3款規定，應予准許，合先陳明。
二、上訴人起訴主張：被上訴人向台北市政府工務局養護工程處
    （下稱養工處）承攬台北市內湖區○○○○○段河道整治工
    程（下稱系爭工程），竟於民國（下同）94年4月8日施作擋
    土牆完成時，未為防護措施即冒然拔除鋼鈑椿，造成伊所有
    位於系爭工程旁之門牌號碼台北縣汐止市○○街9巷33之1號
    石材加工廠房及辦公室（原門牌號碼為台北市○○區○○街
    239之1號，下稱系爭廠房）之基地土壤，向鋼鈑椿與擋土牆
    之空隙滑動，致系爭廠房受有部分地坪龜裂、柱基礎下陷、
    天車及機器受損等損害，伊因而支出修繕費用共計90萬3724
    元（詳如附表一所示），兩造雖曾於94年8月間達成協議，
    被上訴人願給付伊機具等遷移費用35萬元、地坪修繕費用32
    萬元，惟上訴人並未依約給付；且伊因系爭廠房受損，致須
    另委由他人代為石材加工而支出費用計622萬9201元（詳如
    附表二所示）。爰依侵權行為法則，求為命被上訴人應賠償
    伊前開損害計712萬4720元及加計自起訴狀繕本送達翌日起
    算法定遲延利息之判決。原審判命被上訴人應給付上訴人67
    萬元本息（即機具及相關材料遷移及材料堆置費用35萬元，
    辦公室地坪修繕費用32萬元，共計67萬元，被上訴人就此敗
    訴部分，並未聲明不服，已告確定），並駁回上訴人其餘之
    請求，其就此敗訴部分提起上訴，及於本院擴張應受判決事
    項聲明8205元（見本院卷(二)第40頁反面），並於本院上訴聲
    明：(一)原判決除確定部分外廢棄。(二)被上訴人應再給付伊64
    6萬2925元，及自起訴狀繕本送達翌日起至清償日止之法定
    遲延利息。(三)願供擔保請准宣告假執行。
三、被上訴人則以：系爭廠房受損係肇因於其建築地基本屬軟弱
    土壤回填所致，與伊施工行為無涉；又系爭廠房係屬違章建
    築，並未為工廠設立登記，該廠房本不得進行物品之製造、
    加工，其自無因委由他人代為石材加工支付費用之損害可言
    ；故上訴人請求伊賠償其損害，為無理由等語，資為抗辯。
    並於本院答辯聲明：(一)上訴駁回。(二)如受不利之判決，願供
    擔保請准宣告免為假執行。
四、查，被上訴人向養工處承攬系爭工程，於94年4月8日因拔除
    鋼鈑椿時，系爭廠房發生部分地坪龜裂、柱基礎下陷、天車
    及機器受損等情形；系爭廠房並未為工廠設立登記等情，有
    卷附養工處94年4月29日北市工養工字第09462000903號書函
    可憑（見本院卷(二)第95頁、原審卷(一)第14頁），並為兩造所
    不爭執（見原審卷(一)第305至306頁），堪信為真。
五、本院應審究者為(一)系爭廠房受損是否係可歸責於被上訴人之
    施工行為所致？(二)若是，則上訴人請求之損害額以若干為當
    ？茲分別論述如下：
(一)、系爭廠房受損是否係可歸責於被上訴人之施工行為所致？
  1.經查，被上訴人承作系爭工程時，於河岸擋土牆施作完成後
    ，拔除鋼鈑樁（9M長），因土層經拔樁擾動後即向鋼樁與擋
    土牆之空隙滑動，致使系爭廠房部分地坪龜裂、柱基礎下陷
    等情事，業經養工處會同兩造、台灣省土木技師公會（下稱
    土木技師公會）鑑定技師至現場履勘屬實，有卷附該公會95
    年5月30日損害之安全及修復與補強鑑定報告書補充說明可
    參（見原審卷(一)第169至172頁）；且參酌被上訴人於會勘時
    ，對於系爭廠房受損係肇因於被上訴人上揭施工行為所致，
    並無異議乙情以觀（見原審卷(一)第172頁），可徵系爭廠房
    受損顯係肇因於被上訴人前開施工行為不當所致甚明。
  2.被上訴人雖抗辯：上訴人所有之系爭廠房受損，係因系爭廠
    房地基本為軟弱土壤回填，並非可歸責於伊施工行為云云，
    固有卷附養工處94年4月29日北市工養工字第09462000903號
    書函為證（見原審卷(一)第14頁、第176頁）。然查：
    (1)、上訴人所有之系爭廠房地基雖為軟弱土壤回填，但該廠
        房係肇因於被上訴人於河岸擋土牆施作完成後，拔除鋼
        鈑樁（9M長），因土層經拔樁擾動後即向鋼樁與擋土牆
        之空隙滑動，致使系爭廠房部分地坪龜裂、柱基礎下陷
        等情，業經兩造會同養工處、土木技師公會鑑定技師至
        現場履勘明確，且被上訴人對於因其前開施工行為導致
        系爭廠房受損乙事，並無異議（見原審卷(一)第169至172
        頁），已如前述，足徵系爭廠房要屬肇因於被上訴人前
        開施工行為所致。
    (2)、況上訴人所有之系爭廠房若非因被上訴人施工行為，未
        為防護措施而受損，則被上訴人豈會於土木技師公會於
        鑑定後，並經由養工處召開協調會，與上訴人達成修繕
        系爭廠房地坪損害之協議（見原審卷(一)第56至57頁94年
        7月12日協調紀錄、第58頁協議書）？益徵系爭廠房受
        損自屬可歸責於被上訴人施工行為所致至明。故被上訴
        人抗辯：上訴人所有之系爭廠房受損，係因系爭廠房地
        基本為軟弱土壤回填，並非可歸責於伊施工行為云云，
        並無可取。
  3.被上訴人又抗辯：上訴人所有之系爭廠房係違章建築，是其
    廠房受損與伊前開施工行為無涉云云。惟查，系爭廠房雖係
    違章建築，但該廠房若非因被上訴人之前開施工行為未為防
    護措施，即貿然拔除鋼鈑樁，亦不會無端產生部分地坪龜裂
    、柱基礎下陷之情形；況承前所述，系爭廠房受損係肇因於
    被上訴人施工行為所致，益見上訴人所有之系爭廠房受損與
    其是否為違章建築無涉。故被上訴人抗辯：上訴人所有之系
    爭廠房係違章建築，是其廠房受損與伊前開施工行為無涉云
    云，仍無可取。
(二)、上訴人請求之損害額以若干為當？
  1.按因故意或過失，不法侵害他人之權利者，負損害賠償責任
    ，民法第184條第1項前段定有明文。又，損害賠償之債，以
    有損害之發生及有責任原因之事實，並二者之間，有相當因
    果關係為成立要件（最高法院48年台上字第481號判例意旨
    參照）。
  2.承前所述，上訴人所有之系爭廠房既係肇因於被上訴人於河
    岸擋土牆施作完成後，未為防護措施，即拔除鋼鈑樁（9M長
    ）所致，則被上訴人前開施工行為未為防護措施，與上訴人
    所有之系爭廠房受損間，自屬有因果關係甚明。故上訴人依
    侵權行為法則，請求被上訴人賠償其因系爭廠房所受之損害
    ，核屬有據。茲就上訴人請求之損害額（如附表一所示），
    分別准駁論述如下：
    (1)、上訴人於原審主張依侵權行為及協議書法律關係，請求
        被上訴人應給付其機具及相關材料遷移及材料堆置費用
        35萬元，辦公室地坪修繕費用32萬元，共計67萬元，業
        經原審判命被上訴人如數給付，被上訴人就此敗訴部分
        ，並未聲明不服，故不在本院審究範圍，本院僅就上訴
        人依侵權行為法則，所為下列之各項請求為論斷，先予
        敘明。
    (2)、鋁窗、壁板踢腳板、樓梯下隔間及門片、鋁窗門修繕費
        用（下稱鋁窗等修繕費用）計6萬6224元部分：
        、上訴人主張其因系爭廠房受損而支出鋁窗等修繕費
            用計6萬6224元乙情，業經提出照片、估價單為證
            （見原審卷(一)第63至69頁）；且審酌證人（即土木
            技師公會鑑定技師）丙○於本院證述：「因地板有
            龜裂及不均勻現象，於會勘時並有發現鋁窗等部分
            之損害，而未將該估價單所列修繕費用列入；．．
            ．辦公室地坪有嚴重龜裂，如果整個拆除重建辦公
            室隔間，確實會動到鋁窗等部分；．．．依估價單
            所列之修繕項目及金額為合理．．．」等語（見本
            院卷(一)第82頁），可徵上訴人因系爭廠房受損，就
            辦公室拆除重建隔間，支出該鋁窗等修繕費用，自
            屬回復原狀之必要費用甚明。
        、被上訴人雖抗辯：於鑑定時既未發現有此損害，自
            無法證明該鋁窗修繕費用係因伊施工行為所造成之
            損害云云。惟查，土木技師公會鑑定技師會同兩造
            、養工處至系爭廠房鑑定時，僅對系爭廠房之結構
            安全及修復與補強作鑑定，並未對於辦公室重建部
            分予以鑑定損害與估價，此觀鑑定報告書五鑑定要
            旨即明（見原審卷(一)第21至22頁），自難僅憑土木
            技師公會鑑定技師於鑑定時，並未對辦公室拆除隔
            間重建部分予以鑑定損害，即謂上訴人系爭廠房並
            未受有鋁窗等部分之損害。故被上訴人抗辯：於鑑
            定時既未發現有此損害，自無法證明該鋁窗修繕費
            用係因伊施工行為所造成之損害云云，並無足取。
    (3)、走道修繕費用16萬7500元部分：
        上訴人主張其因系爭廠房受損致支出走道修繕費用16萬
        7500元乙節，固據提出照片、估價單為證（見原審卷(一)
        第70至72頁）。然查，系爭廠房走道受損部分，於前開
        土木技師公會鑑定技師、養工處與兩造共同會勘時，即
        已存在；並經鑑定技師列入鑑定報告所載之修復估算費
        用等情，業經證人（即土木技師公會鑑定技師）丙○於
        本院證述綦詳（見本院卷(一)第82頁），並有卷附鑑定報
        告書可憑（見原審卷(一)第22頁）；可徵上訴人主張此部
        分走道修繕費用，業已包含於辦公室地坪修繕費用32萬
        元內至明。故上訴人再主張其因系爭廠房受損致支出走
        道修繕費用16萬7500元云云，要無可採。
    (4)、上訴人主張其因系爭廠房受損致無法為石材加工，另委
        由他人代為石材加工支出費用計622萬9201元部分（明
        細詳如附表二所示）：
        、上訴人主張其系爭廠房原係從事石材加工，因系爭
            廠房受損而無法為石材之加工，須另行委外加工，
            致支出石材加工費用計622萬9201元乙情，業據提
            出工程承攬書、加工合約書、支票、統一發票為證
            （見原審卷(一)第78至138-1頁）。經查：
            I、系爭廠房因上訴人前開施工行為不當，造成系
                爭廠房部分地坪龜裂、柱基礎下陷之情形，因
                而造成廠房內之天車不能操作，致無法為石材
                加工而停工等情，業經兩造會同養工處、土木
                技師公會鑑定技師至現場勘驗屬實（見原審卷
                (一)第22頁鑑定報告書七「鑑定標的物之構造、
                用途及現況」事項記載即明）；再參酌證人（
                即被上訴人原系爭工程現場主任）黃弟貴於原
                審證述其依協議書約定，為上訴人廠房從事基
                礎、柱腳補強及地坪綁紮施作等工程時，上訴
                人派車將系爭廠房內之石材、機具遷移至他處
                等情相符（見原審卷(一)第58頁協議書、原審卷
                (二)第35頁筆錄）；可徵上訴人所有之系爭廠房
                於受損前，本即係從事石材加工之用。
            II、是以，上訴人既係因被上訴人94年4月8日之施
                工行為，致系爭廠房受損而無法為石材加工，
                則被上訴人對於上訴人所負之損害賠償責任，
                自應以94年4月8日因其施工行為不當，致系爭
                廠房受損所生之損害為限。亦即，被上訴人對
                於上訴人於94年4月8日及其前，已承接之石材
                加工工作，上訴人因該廠房受損致無法為石材
                之加工，必須另委由他人代為石材加工之費用
                ，自屬其所受之積極損害，自應由被上訴人負
                損害賠償責任。至於上訴人於94年4月8日後，
                明知系爭廠房受損至修復前（即94年4月8日至
                95年2月14日，見原審卷(一)第181頁被上訴人製
                作系爭廠房復舊工程時程表），已無法再為石
                材之加工，卻仍與他人簽訂石材加工之契約，
                此與被上訴人之施工行為，致系爭廠房受損無
                法為石材加工間，要無因果關係已明。
            III、準此，上訴人主張附表二所示委由他人代為加
                工而支出費用部分：
                (甲)、編號1.上訴人與志鑫營造有限公司（下稱
                (乙)、附表二編號2.3.部分：
                (丙)、附表二編號4.5.6.部分：
                (丁)、綜上，上訴人主張因系爭廠房受損無法為
           Ⅳ、另關於上訴人於94年4月8日後與他人簽訂之石
               材加工承攬契約部分，如前所述，與被上訴人
               前開施工行為，致上訴人所有之系爭廠房受損
               而無法為石材加工間，並無因果關係，要非屬
               依通常情形，或依已定之計劃、設備或其他特
               別情事，可得預期之利益（即所謂之所失利益
               ），核與民法第216條規定意旨迥異。故上訴人
               主張此部分係屬於其所失之利益云云，容有誤
               會，併此陳明。
        、被上訴人抗辯：上訴人所有之系爭廠房雖從事石材
            加工，但其公司設址於台北市○○區○○街239之1
            號，亦可從事石材加工，無庸委由他人加工云云。
            然查，上訴人所有之系爭廠房之原門牌號碼即為台
            北市○○區○○街239之1號，該二門牌為同一建物
            乙情，有卷附台北市政府警察局內湖分局97年12月
            30日北市警內分戶字第09733282100號函可稽（見
            本院卷(二)第95頁）；則上訴人僅有系爭廠房可從事
            石材加工，是其主張因該廠房受損致無法為石材加
            工，必須委由他人代為加工而支出代工費用乙事，
            自屬有據。故被上訴人抗辯：上訴人所有之系爭廠
            房雖從事石材加工，但其公司設址於台北市○○區
            ○○街239之1號，亦可從事石材加工，無庸委由他
            人加工云云，即無可採。
        、被上訴人又抗辯：上訴人所有之系爭廠房位於山坡
            地保護區，不得設立工廠，自不得從事石材加工之
            行為，其自無因委由他人代為石材加工支付費用之
            損害可言云云。惟查，系爭廠房雖位於山坡地保護
            區，且未為工廠設立登記乙情，有卷附土地登記謄
            本可稽（見原審卷(一)第268頁），並為上訴人所不
            爭執（見原審卷(一)第306頁），然系爭廠房位於山
            坡地保護區並未為工廠設立登記，均屬行政管理問
            題，與上訴人因系爭廠房受損而無法為石材加工，
            致必須另行支出委託他人代為加工費用而受有財產
            上損害，向被上訴人請求賠償係屬二事（最高法院
            94年度台聲字第177號裁定意旨參照）；自不得僅
            因上訴人系爭廠房位於山坡地保護區，且未為工廠
            設立登記，即可卸免被上訴人之損害賠償責任。是
            被上訴人抗辯：上訴人所有之系爭廠房位於山坡地
            保護區，不得設立工廠，自不得從事石材加工之行
            為，其自無因委由他人代為石材加工支付費用之損
            害可言云云，仍無足採。
        、被上訴人再抗辯：上訴人所提證據無法證明委由他
            人代工費用，係屬石材之代工費用云云。然查：
            I、觀諸上訴人於94年4月8日與志鑫公司簽訂石材
                工程契約後，因系爭廠房受損，另與第三人正
                全大理石公司、台北石材公司、台積公司分別
                簽訂加工合約書、代工合約書、訂購確認單依
                序記載其工作內容為：「代磨石板、裁切、修
                刀、定厚平面水磨」（見原審卷(一)第84頁）、
                「切工」（見原審卷(一)第89頁）、「石種規格
                尺寸、大板加工、門框線板30mm加工、門框線
                板80mm加工」（見原審卷(一)第92頁）；前開各
                工作項目核屬石材加工之範疇，故上訴人主張
                此部分委由他人代為石材加工而支出費用計15
                2 萬3422元（含稅），於法有據。
            II、再觀諸上訴人於93年12月21日、94年3月30日
                與松漢公司簽約承作石材工程後，因系爭廠房
                受損，另與第三人正全大理石公司、台北石材
                公司分別簽訂之加工合約書、代工合約書，其
                工作內容分別記載為「代燒石板、裁切」、「
                切工」（見原審卷(一)第103頁、第109頁）；另
                與正全大理石公司簽訂加工合約書記載其工作
                內容為「代燒石板、代沖石板、代磨石材、裁
                切」（見原審卷(一)第114頁）；前開各工作項
                目均屬石材之加工範疇，故上訴人主張委由正
                全大理石公司、台北石材公司代工費用共計21
                5萬5693元（含稅），亦屬有據。
            III、準此，上訴人所提前開證據既已證明其所支出
                代工費用，係屬其所有系爭廠房受損無法為石
                材加工，必須另委由他人代為石材加工之必要
                費用，自屬上訴人所受之損害。故被上訴人抗
                辯：上訴人所提證據無法證明委由他人代工費
                用，係屬石材之代工費用云云，要無可取。
    (5)、綜上，上訴人請求被上訴人應再賠償其損害即鋁窗等修
        繕費用6萬6224元、另委由他人代為加工支出費用計367
        萬9115元（含稅），共計374萬5339元（計算式：66224
        ＋0000000＝0000000），於法有據，應予准許。至上訴
        人逾此所為之請求，即非有據，應予駁回。
六、從而，上訴人本於侵權行為法則，除原審判命被上訴人應給
    付67萬本息確定外，另再給付上訴人374萬5339元，及加計
    自起訴狀繕本送達翌日（即95年5月23日，見原審卷(一)第146
    頁）起算之法定遲延利息，為有理由，應予准許。至上訴人
    逾此所為請求，為無理由，應予駁回。又，上訴人勝訴部分
    ，兩造分別陳明願供擔保為准、免假執行之宣告，經核於法
    均無不合，爰分別酌定相當擔保金額准許之。至於上訴人敗
    訴部分，其假執行之聲請失所附麗，應併予駁回。原審就上
    開應准許部分，為上訴人敗訴之判決，並駁回其假執行之聲
    請，尚有未洽，上訴意旨指摘原判決此部分不當，求予廢棄
    改判，為有理由，爰由本院予以廢棄，並改判如主文第2項
    所示。至於上訴人之請求不應准許部分，原判決為上訴人敗
    訴之判決，並駁回其假執行之聲請，於法核無違誤，上訴意
    旨仍執前詞指摘原判決此部分不當，求予廢棄改判，為無理
    由，應駁回其上訴。另上訴人追加請求金額部分，亦為無理
    由，應併予駁回。
七、本件事證已臻明確，兩造其餘之攻擊或防禦方法，經本院審
    酌後均認與本件之結論無涉，茲不再一一論列，併予敘明。
八、據上論結，本件上訴為一部有理由、一部無理由，追加之訴
    為無理由，依民事訴訟法第450條、第449條第1項、第79條
    、第463條、第390條第2項、第392條，判決如主文。
中    華    民    國    98    年    4     月    14    日
                    民事第十三庭
                        審判長法  官 黃騰耀
                              法  官 陳姿岑
                              法  官 楊絮雲
正本係照原本作成。
如不服本判決，應於收受送達後20日內向本院提出上訴書狀，其
未表明上訴理由者，應於提出上訴後20日內向本院補提理由書狀
（均須按他造當事人之人數附繕本）上訴時應提出委任律師或具
有律師資格之人之委任狀；委任有律師資格者，另應附具律師資
格證書及釋明委任人與受任人有民事訴訟法第466條之1第1項但
書或第2項（詳附註）所定關係之釋明文書影本。
中    華    民    國    98    年    4     月    14    日
                              書記官 李華安
附註：
民事訴訟法第466條之1（第1項、第2項）：
對於第二審判決上訴，上訴人應委任律師為訴訟代理人。但上訴
人或其他法定代理人具有律師資格者，不在此限。
上訴人之配偶、三親等內之血親、二親等內之姻親，或上訴人為
法人、中央或地方機關時，其所屬專任人員具有律師資格並經法
院認為適當者，亦得為第三審訴訟代理人。


司法院資訊處製作；財團法人民間司法改革基金會備份。
